【裁判字號】    98,苗簡,309
【裁判日期】    981231
【裁判案由】    拆屋還地
【裁判全文】
臺灣苗栗地方法院民事簡易判決       98年度苗簡字第309號
原      告  丙○○
訴訟代理人  陳惠伶律師
被      告  子○○○
訴訟代理人  陳淑芬律師
被      告  寅○○
            己○○
上  一  人
法定代理人  甲○○
被      告  癸○○
            庚○○
            辛○○
            午○○
            卯○○○
            丁○○
                      號
            壬○○
                      巷31號
            辰○○
                      號
上  一  人
法定代理人  乙○○
被      告  丑○○
            巳○○
                      2
            戊○○
上列當事人間請求拆屋還地事件，本院於民國98年12月29日言詞
辯論終結，判決如下：
    主  文
被告子○○○、午○○、辛○○、庚○○、癸○○、己○○、寅
○○應將坐落苗栗縣大湖鄉○○○段一四一地號土地上如附圖所
示編號A 、面積一七八點八二平方公尺之地上物拆除後，將土地
返還原告及其他全體共有人。
被告卯○○○、丁○○、壬○○、辰○○、丑○○、巳○○、戊○○應將坐落苗栗縣大湖鄉○○○段一四一地號土地上如附圖所
示編號B 、面積一三五點九四平方公尺之地上物拆除後，將土地
返還原告及其他全體共有人。
訴訟費用由被告子○○○、午○○、辛○○、庚○○、癸○○、
己○○、寅○○連帶負擔百分之五十七，餘由被告卯○○○、丁○○、壬○○、辰○○、丑○○、巳○○、戊○○連帶負擔。
本判決得假執行。但被告子○○○、午○○、辛○○、庚○○、
癸○○、己○○、寅○○如於假執行程序實施前，以新臺幣捌萬
伍仟捌佰元為原告預供擔保，得免為假執行。
    事  實
一、原告起訴主張：
    坐落苗栗縣卓蘭鎮○○○段第141 地號土地（下稱系爭土地
    ）為原告與訴外人詹蘭英、林瑋真、詹美足、詹耀華、詹信
    傑、莊寶珠等人共有，詎訴外人謝運和、謝阿妹均未得原告
    及系爭土地共有人之同意，亦無正當權源，即於系爭土地上
    分別無權占用如苗栗縣大湖地政事務所（下稱大湖地政）民
    國98年10月22日製作鑑定圖（下稱附圖）所示A 、B 部分，
    搭建門牌號碼為苗栗縣卓蘭鎮西坪里7 鄰87號、88號之未辦
    保存登記建物（下稱系爭87、88號建物），是謝運和、謝阿
    妹係屬無權占有系爭土地。而渠等業已死亡，被告子○○○
    、午○○、辛○○、庚○○、癸○○、己○○、寅○○等人
    （下簡稱被告子○○○等人）為謝運和之繼承人，被告卯○○○、丁○○、壬○○、辰○○、丑○○、巳○○、戊○○
    等人為謝阿妹之繼承人（下簡稱被告卯○○○等人），則被
    告子○○○等人繼承系爭87號建物、被告卯○○○等人繼承
    系爭88號建物之所有權，為事實上處分權人，亦無權占有系
    爭土地。爰依物上請求權之法律關係，訴請被告等人分別拆
    除系爭87、88號建物，並將土地返還予原告及其他共有人等
    語。並聲明如主文第1 、2 項所示。
二、被告之抗辯：
（一）被告子○○○前到庭以：其祖先謝阿妹於日據時代明治32
      年即於系爭土地上興建房屋居住，於大正9 年5 月31日始
      由原告之祖先即詹天培等人辦理保存登記，謝阿妹當時雖
      未辦理地上權登記，但可推定詹天培等人默示同意謝阿妹
      無償使用系爭土地。系爭87號建物雖係於88年九二一地震
      後由其配偶謝運和以政府補助款所重建，惟謝運和為謝阿
      妹之繼承人，被告等人為謝運和之繼承人，自因繼承而有
      權使用系爭土地如附圖所示A 部分。是原告請求被告拆屋
      還地，自無理由，並有權利濫用之嫌。又依民法第796 、
      796 之1 越界建築規定，被告並非故意或重大過失而越界
      建築，得免拆除等語置辯。並聲明：(1)原告之訴駁回。(2)
      如受不利判決，願供擔保請准免為假執行。
（二）被告庚○○、辛○○、午○○等人曾到庭以：於民國前13
      年時，開墾土地者即有權使用土地，系爭土地係由被告之
      祖先所開墾，被告繼承祖先使用系爭土地之權利，自屬有
      權占有等語置辯。並聲明：原告之訴駁回。
（三）被告卯○○○前辯稱：系爭88號建物係由其配偶謝貴春於
      30多年前出資修繕整建，九二一地震時有1 間廂房半倒等
      語。並聲明：原告之訴駁回。
（四）被告丑○○、戊○○先前抗辯：系爭88號建物原為其先人
      謝阿妹所蓋，嗣後由其父親謝貴春出資整建成現狀。系爭
      土地係原告之父親詹昭永依職務之便，將系爭土地登記為
      己有。且民國前13年其祖先已移居於系爭土地上，當時為
      移墾社會，其等繼承謝阿妹之權利而得使用系爭土地等語
      置辯。並聲明：原告之訴駁回。
（五）被告寅○○、己○○、癸○○、丁○○、壬○○、辰○○
      、巳○○等人均未於言詞辯論期日到場，亦未提出書狀作
      任何聲明及陳述。
    理  由
一、按訴狀送達後，原告不得將原訴變更或追加他訴，但該訴訟
    標的對於數人必須合一確定時，追加原非當事人之人為當事
    人者，不在此限；民事訴訟法第255 條第1 項第5 款定有明
    文。本件原告起訴時原以子○○○、謝貴春為被告，嗣發現
    系爭87號建物為被繼承人謝運和所建，系爭88號建物為被繼
    承人謝貴春重新出資興建，乃追加渠等之繼承人即被告午○○、辛○○、庚○○、癸○○、己○○、寅○○，及被告卯
    ○○○、丁○○、壬○○、辰○○、丑○○、巳○○、戊○○等人為被告，並提出繼承系統表、戶籍謄本等件（卷第37
    至52頁、第227 至237 頁）為憑，核與前揭規定相符，應予
    准許，合先敘明。
二、被告等人受合法通知，均未於最後言詞辯論期日到場，核無
    民事訴訟法第386 條所列各款情形，爰依原告之聲請，由其
    一造辯論而為判決。
三、查原告為系爭土地共有人之一，坐落系爭土地上之系爭87號
    建物之事實上處分權人為被告子○○○、午○○、辛○○、
    庚○○、癸○○、己○○、寅○○等人，系爭88號建物之事
    實上處分權人為被告卯○○○、丁○○、壬○○、辰○○、
    丑○○、巳○○、戊○○等人。而本院於98年10月9 日協同
    兩造及大湖地政測量人員至現場履勘，經測量結果，系爭87
    號建物占用系爭土地如附圖所示A 部分、面積178.82平方公
    尺，系爭88號建物占用系爭土地如附圖所示B 部分、面積13
    5.94平方公尺等情，有本院勘驗筆錄、現場照片及大湖地政
    製作之附圖（即鑑定圖）等件附卷可參（卷第184 至195 頁
    、第203 、204 頁），且為兩造所不爭執，自屬真實。是原
    告主張被告子○○○等人所有之系爭87號建物、被告卯○○○等人所有之系爭88號建物分別占用系爭土地如附圖所示A
    、B 部分乙節，即堪憑採。
四、按各共有人對於第三人，得就共有物之全部為本於所有權之
    請求。但回復共有物之請求，僅得為共有人全體之利益為之
    。所有人對於無權占有或侵奪其所有物者，得請求返還之。
    對於妨害其所有權者，得請求除去之；民法第821 條、第76
    7 條第1 項分別定有明文。又以無權占有為原因，請求返還
    土地者，占有人對土地所有權存在之事實無爭執，而僅以非
    無權占有為抗辯者，土地所有權人對其土地被無權占有之事
    實無舉證責任，占有人自應就其取得占有係有正當權源之事
    實證明之（最高法院85年台上字第1120號判決要旨參照）。
    原告主張被告等人無權占有系爭土地如附圖所示A 、B 部分
    ，為被告等人所否認，並以前揭情詞置辯，揆諸前揭說明，
    被告等人自應就占有系爭土地具有正當權源之事實負舉證責
    任。經查：
（一）被告子○○○辯稱原告之祖先即訴外人詹天培等人為系爭
      土地所有權登記時，已默示同意被告之祖先使用系爭土地
      ，渠等繼承祖先之權利，自有權使用系爭土地云云。惟所
      謂默示之意思表示，係指依表意人之舉動或其他情事，足
      以間接推知其效果意思者而言，若單純之沉默，則除有特
      別情事，依社會觀念可認為一定意思表示者外，不得謂為
      默示之意思表示（最高法院有29年上字第762 號判例意旨
      參照）。而默示之意思表示與單純之沉默有別。單純之沉
      默除經法律明定視為已有某種意思表示外，不得即認係表
      示行為（最高法院80年台上字第1470號判決要旨參照）。
      被告等人固提出手抄戶籍謄本（見卷第83頁），佐證其祖
      先謝阿妹係於明治32年間即至系爭土地開墾、居住，早於
      詹天培等人取得系爭土地所有權之時間；然此僅能證明其
      等祖先有居住於系爭土地之事實，但並不能因此推論其祖
      先謝阿妹確為系爭土地之開墾者，縱為開墾者，被告等人
      亦未舉證開墾土地者有何法律權源得占有已登記為他人所
      有之土地，故被告等人辯稱渠等祖先為系爭土地之開墾者
      ，具有使用系爭土地之權利云云，即屬無據。再被告子○○○等人迄未提出事證證明詹天培等人確有同意謝阿妹使
      用系爭土地之情事，自難認謝阿妹具有正當權源而得合法
      占有系爭土地。基此，被告等人自無從繼承謝阿妹之權利
      而使用系爭土地，至為明確。又縱使原告祖先詹天培等人
      對於謝阿妹使用系爭土地尚未為反對之意思表示，然此或
      為土地所有權人消極不行使所有權之單純沈默，並非一有
      居住之事實即可謂居住人具有法律權源。況被告子○○○
      等人亦未提出事證證明詹天培等人有何特別舉動或情事，
      依社會觀念可認為具有效果意思，揆諸前揭判決意旨，自
      不得遽論詹天培等人默示同意謝阿妹占用系爭土地。再者
      ，被告子○○○自承系爭87號建物之前身已於88年九二一
      地震時全倒滅失，現存之系爭87號建物係於九二一地震後
      由被繼承人謝運和所重建等語，並有其提出之照片、苗栗
      縣卓蘭鎮公所九二一地震房屋受損證明書（卷第263 、
      264 頁）在卷可佐，足證謝運和於九二一地震後重建系爭
      87號建物時，所占用如附圖所示A 部分土地，並未另行取
      得系爭土地之所有權人同意，要屬無疑。故其辯稱系爭87
      號建物占有系爭土地，已得所有權人默示同意云云，即屬
      無據。
（二）被告子○○○另援引最高法院48年台上字第1457號判例、
      87年度台上字第686 號判決意旨，辯稱祖先謝阿妹早於原
      告祖先詹天培等人取得系爭土地時即已建屋居住於系爭土
      地上，可推定詹天培等人默許謝阿妹繼續使用土地云云。
      按土地與房屋為各別之不動產，各得單獨為交易之標的，
      且房屋性質上不能與土地使用權分離而存在，亦即使用房
      屋必須使用該房屋之地基，故土地及房屋同屬一人，而將
      土地及房屋分開同時或先後出賣，其間雖無地上權設定，
      然除有特別情事，可解釋為當事人之真意，限於賣屋而無
      基地之使用外，均應推斷土地承買人默許房屋承買人繼續
      使用土地；最高法院著有48年台上字第1457號判例可資參
      照。是上開判例意旨之前提必須是土地及其上之房屋原屬
      同一人所有，始有土地承買人默許房屋承買人繼續使用土
      地推定之適用。而本件系爭土地及系爭87、88號建物自始
      非屬同一人所有，自與上開判例所指無涉，被告上開辯解
      所持之法律見解，容有未洽。
（三）被告子○○○又辯稱渠等長期分別居住系爭87、88號建物
      ，原告訴請拆屋還地，顯係損人不利己之行為等語。復按
      權利之行使，不得違反公共利益，或以損害他人為主要目
      的；民法第148 條第1 項定有明文。該條所稱權利之行使
      ，是否以損害他人為主要目的，應就權利人因權利行使所
      能取得之利益，與他人及國家社會因其權利行使所受之損
      失，比較衡量以定之。倘其權利之行使，自己所得利益極
      少而他人及國家社會所受之損失甚大者，非不得視為以損
      害他人為主要目的，此乃權利社會化之基本內涵所必然之
      解釋（最高法院92年度台上字第1446號判決要旨參照）。
      經查，系爭87、88號建物分別占用系爭土地如附圖所示A
      部分、面積178.82平方公尺，B 部分、面積135.94平方公
      尺，遭占用之面積共314.76平方公尺，已達系爭土地面積
      445.51平方公尺之7 成以上，且被告等人占用之位置為系
      爭土地之中心，未占用之3 成面積土地為四周不規則土地
      ，顯見原告及其他共有人已完全無法利用系爭土地，所受
      損失極大。故原告請求被告等人拆除系爭87、88號建物並
      返還系爭土地予全體共有人，並無自身所得利益極少而他
      人所受之損失甚大之情形，自無權利濫用之情。是被告抗
      辯原告請求拆屋還地係權利濫用云云，委無足取。
（四）被告子○○○復抗辯本件有民法第796 條、796 條之1越
      界建築規定之適用云云。惟民法第796 條所謂土地所有人
      建築房屋逾越疆界，係指土地所有人在其自己土地建築房
      屋，僅其一部分逾越疆界者而言。若其房屋之全部建築於
      他人之土地，則無同條之適用（最高法院28年上字第634
      號判例要旨可參）。而系爭87、88號建物係全部建築於系
      爭土地上，且與系爭土地相毗鄰之同段140 、142 地號土
      地亦非被告等人所有，被告等人亦無於同段140 、142 地
      號土地上建築房屋而僅一部分逾越疆界，故本件自無民法
      越界建築規定之適用。是被告所持法律見解，誠屬無稽。
五、綜上所述，被告子○○○、午○○、辛○○、庚○○、癸○○、己○○、寅○○等人為系爭87號建物之事實上處分權人
    ；被告卯○○○、丁○○、壬○○、辰○○、丑○○、巳○○、戊○○等人為系爭88號建物之事實上處分權人，均無任
    何法律上權源而占用系爭土地，為無權占有，應堪認定。故
    原告依物上請求權之法律關係，請求被告子○○○、午○○
    、辛○○、庚○○、癸○○、己○○、寅○○等人，將系爭
    土地如附圖所示A 部分、面積178.82平方公尺之地上物拆除
    ；被告卯○○○、丁○○、壬○○、辰○○、丑○○、巳○○、戊○○等人將系爭土地如附圖所示B 部分、面積135.94
    平方公尺地上物拆除，並將系爭土地返還予原告及其他全體
    共有人，為有理由，應予准許。
六、本件係依民事訴訟法第427 條第1 項規定適用簡易程序所為
    被告敗訴之判決，依同法第389 條第1 項第3 款規定，本院
    應依職權宣告假執行。被告子○○○陳明願供擔保，請准宣
    告免為假執行，經核並無不合，且係有利於其餘共同訴訟人
    之行為，依民事訴訟法第56條第1 項第1 款規定，效力及於
    被告午○○、辛○○、庚○○、癸○○、己○○、寅○○等
    人，爰酌定相當之擔保金額准許之。
七、本件事證已臻明確，兩造其餘攻擊防禦方法及舉證，經核均
    與判決結果無影響，爰無庸逐一論述，附此敘明。
八、據上論結，原告之訴為有理由，依民事訴訟法第436 條第2
    項、第385 條第1 項、第78條、第389 條第1 項第3 款、第
    392 條第2 項，判決如主文。
中    華    民    國    98    年    12    月    31    日
                  苗栗簡易庭法  官  黃怡玲
以上正本係照原本作成。
如對本判決不服，須於判決送達後20日內向本院提出上訴狀（須
附繕本）。
                            書記官  孫銘宏
中    華    民    國    98    年    12    月    30    日

司法院資訊處製作；財團法人民間司法改革基金會備份。
